ACORDAO-COMPLETO-2387220

ACÓRDÃO 3058/2019 ATA 48/2019 - PLENÁRIO

VISTOS, relatados e discutidos estes autos de recurso de reconsideração interposto pelos Srs. Joaquim Guedes Martins Neto e José Wanks Meireles Sales, em face do Acórdão 1109/2018-TCU-Plenário;
ACORDAM os Ministros do Tribunal de Contas da União, reunidos em Sessão Extraordinária do Plenário, ante as razões expostas pelo Relator, em:
9.1. conhecer, com fundamento nos arts. 32, inciso I, e 33 da Lei 8.443/1992, os recursos de reconsideração interpostos pelos Srs. Joaquim Guedes Martins Neto e José Wanks Meireles Sales, em face do Acórdão 1109/2018-TCU-Plenário, para no mérito, conceder-lhes provimento, de modo a:
9.1.1. dar nova redação ao item 9.1 do acórdão recorrido para julgar regulares com ressalva as contas de Deusimar Bezerra Lima, José Wanks Meireles Sales, Joaquim Guedes Martins Neto e da empresa Delta Construções S.A., com fundamento nos arts. 1º, inciso I, 16, inciso II, 18 e 23, inciso II, da Lei 8.443/92;
9.1.2. tornar sem efeito os itens 9.2, 9.3, 9.4, 9.5, 9.6, 9.7 e 9.8 do acórdão recorrido;
9.2. dar ciência da presente deliberação aos recorrentes e demais interessados, incluindo o procurador-chefe da Procuradoria da República no Estado do Ceará.

Recurso de reconsideração contra acórdão que julgou irregulares as contas dos recorrentes, condenando-os ao pagamento de débito e de multa, em razão de irregularidades em contrato de manutenção e restauração de trecho da BR-116.

Superintendência Regional do Dnit No Estado do Ceará - DNIT/MT.

3. Recorrentes: Joaquim Guedes Martins Neto (XXX.136.573-XX); José Wanks Meireles Sales (XXX.440.986-XX).

13.1. Ministros presentes: José Mucio Monteiro (Presidente), Walton Alencar Rodrigues, Augusto Nardes, Raimundo Carreiro, Ana Arraes, Bruno Dantas e Vital do Rêgo (Relator).
13.2. Ministros-Substitutos convocados: Augusto Sherman Cavalcanti e Marcos Bemquerer Costa.

VITAL DO RÊGO

Ministra Ana Arraes.

Adoto como parte do relatório a instrução elaborada pela Secretaria de Recursos, cujas propostas de encaminhamento contaram com a anuência dos dirigentes daquela unidade e do Ministério Público junto ao TCU (peças 409-412) , lavrada nos seguintes termos:
INTRODUÇÃO
Trata-se de recursos de reconsideração (peças 390/393) interpostos por Joaquim Guedes Martins Neto e José Wanks Meireles Sales contra o Acórdão 1109/2018-TCU-Plenário (peça 369) . 
A deliberação recorrida apresenta o seguinte teor: 
9.1. julgar irregulares as contas de Deusimar Bezerra Lima, José Wanks Meireles Sales, Joaquim Guedes Martins Neto e da empresa Delta Construções S.A.;
9.2. condená-los, solidariamente, ao recolhimento aos cofres do Departamento Nacional de Infraestrutura de Transportes de R$ 164.120,35 (cento e sessenta e quatro mil, cento e vinte reais e trinta e cinco centavos) , atualizados monetariamente e acrescidos de juros de mora a partir de 30 de junho de 2008 até a data do pagamento;
9.3. aplicar-lhes multas individuais de R$ 25.000,00 (vinte e cinco mil reais) , a serem recolhidas aos cofres do Tesouro Nacional, com atualização monetária calculada da data deste acórdão até a data do pagamento, se este for efetuado após o vencimento do prazo abaixo estipulado;
9.4. fixar prazo de 15 (quinze) dias, a contar das notificações, para comprovação, perante o Tribunal, do recolhimento das dívidas acima imputadas;
9.5. autorizar a cobrança judicial das dívidas, caso não atendidas as notificações;
9.6. autorizar o pagamento das dívidas em até 36 (trinta e seis) parcelas mensais consecutivas, caso venha a ser solicitado pelos responsáveis antes do envio do processo para cobrança judicial;
9.7. fixar o vencimento da primeira parcela em 15 (quinze) dias, a contar do recebimento das notificações, e o das demais a cada 30 (trinta) dias, com incidência dos respectivos encargos legais sobre o valor de cada parcela; 
9.8. alertar aos responsáveis que a inadimplência de qualquer parcela acarretará vencimento antecipado do saldo devedor;
9.9. enviar cópia deste acórdão ao procurador-chefe da Procuradoria da República no Estado do Ceará, para as providências cabíveis.
HISTÓRICO
Trata-se de tomada de contas especial instaurada por determinação do Acórdão 28/2015-TCU-Plenário, originada de representação de unidade técnica deste Tribunal que apontou indícios de irregularidades em diversos contratos de manutenção e restauração rodoviárias firmados pelo Departamento Nacional de Infraestrutura de Transportes - Dnit no estado do Ceará.  
O objeto específico deste processo consiste no exame das falhas relacionadas ao contrato 508/2009, firmado entre o Dnit e a Delta Construções S/A para realização de serviços de manutenção em trecho cearense da BR-116. 
Após o desenvolvimento do processo, restou julgado como ato antieconômico a execução simultânea de contratos similares e desperdício de recursos aplicados na manutenção de trechos rodoviários posteriormente submetidos a intervenções estruturais. 
Os pactos que deram origem a irregularidade foram o contrato 508/2009, celebrado em 14/09/2009, que teve por objeto serviços de conservação rodoviária, e os contratos 410/2009 e 607/2009, assinados em agosto e outubro daquele ano e visaram a realização de obras de restauração em segmentos rodoviários já abrangidos pelo contrato 508/2009. 
1.1. Neste momento, os recorrentes insurgem-se contra a deliberação previamente descrita.
EXAME DE ADMISSIBILIDADE
Reiteram-se os exames de admissibilidade contidos nas peças 399-402, que propuseram a suspensão dos efeitos dos itens s 9.1, 9.2, 9.3 e 9.5 do Acórdão 1109/2018-TCU-Plenário, propostas ratificadas pelo Ministro-Relator Vital do Rêgo Filho (despacho de peça 404) .
EXAME DE MÉRITO
Delimitação
1.2. Constitui objeto do presente recurso definir se:
a) há nulidade do acórdão em relação ao Sr. José Wanks Meireles Sales em razão da inexistência da publicação do nome da sua advogada na pauta de julgamento;
b) o decisum ora confrontado reconheceu a nulidade do procedimento adotado na fase de investigação realizada pela CGU, e se, portanto, tal suposto vício implicaria a nulidade de todo os atos subsequentes; 
c) a sobreposição dos serviços executados, no âmbito do contrato 508/2009 com os contratos 410/2009 e 607/2009, é irregular e se subsiste a responsabilidade dos recorrentes.
Da ausência do nome do advogado na pauta de julgamento do acórdão recorrido 
1.3. O recorrente, Sr. José Wanks Meireles Sales, aduz em suas razões recursais que inexiste nos autos comprovação da "publicação do nome da advogada constituída para a pauta de julgamento, fato esse que por si só nulifica o julgamento, em razão da existência de prejuízo do exercício da Ampla Defesa" (v.g STJ: REsp 459.529-CE e REsp 507.536-DF; TCU: Acórdãos 3.43812014-Plenário, 7.106/2014-2ª Câmara e 354/2015-Plenário) .
Análise:
1.4. Não há a nulidade aduzida, uma vez que o nome da advogada constou da pauta de julgamentos publicada no DOU no dia 14/5/2018, página 92.  
Da nulidade do processo durante a condução dos trabalhos da CGU
Pugna o Sr. José Wanks Meireles Sales pela existência de equívoco jurídico e, portanto nulidade do acórdão recorrido, uma vez que teria o decisum reconhecido o descumprimento de normas constitucionais nos trabalhos da CGU e dessa forma se "o procedimento que deu causa a esta Tomada de Contas Especial é nulo, nulo será o processo dele decorrente".
Análise:
1.5. Não procede a alegação, ao contrário do que afirmou o recorrente não se reconheceu, no voto condutor do acórdão recorrido, qualquer nulidade na atuação da CGU. Transcreve-se a manifestação do relator no voto, verbis:
12. Preliminarmente, afasto as contestações à integridade dos trabalhos de fiscalização da CGU, que inicialmente apontaram dano na execução do contrato 508/2009. Em analogia ao que se dá na fase interna das tomadas de contas especiais, apurações dessa natureza possuem caráter inquisitório e destinam-se a analisar fatos, identificar responsáveis e quantificar danos. Apenas após a remessa ao TCU pode-se falar em partes e em litígio, sendo então assegurados o contraditório e a ampla defesa.
1.6. Assim, inexiste a nulidade aventada pelo recorrente.  
Da sobreposição dos serviços considerados irregulares pelo acórdão recorrido e da responsabilidade dos recorrentes. 
1.7. Defende-se nos recursos a regularidade dos serviços prestados no âmbito do contrato 508/2009, manutenção de trechos da BR 116 no Estado do Ceará, ainda que tais trechos tenham sido restaurados por meio dos contratos 410/2009 e 607/2009.
1.8. Apresentam argumentos que podem ser consolidados e sintetizados em dois grupos.
Em primeiro lugar, alegam a possibilidade da existência simultânea de contratos de manutenção e restauração em um mesmo trecho rodoviário. Colacionam, para tanto, matérias jornalísticas para demonstrar a urgência das intervenções reparadoras e a dificuldade relacionada ao contingenciamento dos recursos do OGU para a plena execução dos contratos de restauração. Finaliza este conjunto de argumentos afirmando que o acórdão recorrido acolheu a tese da legalidade e necessidade da execução concomitante dos contratos.
Apontam trechos do voto do acórdão e do laudo pericial, nos quais não foi constatada qualquer inexecução contratual dos pactos examinados. Em seguida abordam as disposições da Instrução de Serviço/DG-Dnit 15/2010 que regulamenta a execução concomitante de conservação e restauração, destacando que "a execução concomitante de serviços de restauração e conservação 'poderão ter sua execução plena (sem restrição) ". Dessa forma, não haveria qualquer restrição temporal desde que a execução dos serviços tivesse o objetivo de permitir a boa trafegabilidade e segurança à rodovia.
Em segundo lugar, discute a reduzida parcela do débito (R$164.120,35) que corresponderia a 0,1% ao valor dos contratos e que foi absolvido da acusação penal, sentença 000063-7/2016, proferida pela 32ª Vara da Justiça Federal do Ceará (peça 364, p.20-36) , por não haver qualquer restrição temporal à execução das obras de conservação e restauração e inexistir qualquer irregularidade. 
O laudo da perícia criminal (Tabela 2, peça 39, p.25 e 70) teria apontado, na 3ª e na 6ª medição, como serviços sobrepostos no contrato 508/2009 com os contratos 410/2009 e 607/2009 o quantitativo de 207,17 m3 do serviço Tapa Buraco e 167,74 m³ do serviço Correção de Defeitos com Mistura Betuminosa totalizando 374,91 m³ (R$ 164.120,35) .
O montante dos serviços (374,91 m³ de serviços) , considerados irregulares, corresponderia a apenas 6,46% do total dos serviços executados e medidos somente na 3ª e na 6ª medição (5.803,368 m³) e de apenas 1,83% do valor do Contrato 508/2009 (R$ 8.940.468,66) , o que demonstra de forma irrefutável a natureza de pequenas e pontuais intervenções executadas "para proporcionar a imediata e inadiável boa trafegabilidade e segurança neste trecho da rodovia". 
Argumentam a regularidade e a urgência dos serviços executados e medidos na 3ª e na 6ª medição. Nesse sentido, a urgência da reduzida e pontual intervenção justificou o procedimento, uma vez que a BR 166, nos trechos ora discutidos, encontrava-se em péssimo estado de conservação com inúmeros buracos e expondo os usuários a risco iminente de acidente, conforme demonstra as matérias jornalísticas juntadas anteriormente (peça 39, p.95-101) e citadas neste recurso (peça 390, p.36) . 
A seguir, no recurso do ex-Superintendente do Dnit/CE, são detalhadas as datas das reportagens dos meios de comunicação local associadas a assinatura do Contrato 508/2009 para demonstrar que, de fato, ainda que houvesse pequena sobreposição no intervalo de trinta dias, ela foi pontual e plenamente justificável ante a caótica situação de trafegabilidade, o que, inclusive, demandou a intervenção do Governador do Ceará perante à Presidência da República para solução do estado de conservação da rodovia federal no Estado.  
Dessa forma, não há que se falar em irregularidade, pois a decisão estava amparada pela Instrução de Serviço/Dnit 15/2010.
Ponderam que se trata de evento de baixa materialidade (1,83%) , ante o valor do contrato 508/2009 e que a cobrança do valor discutido ocasionaria o enriquecimento ilícito, uma vez que todos os serviços foram plenamente executados e nos termos da Instrução de Serviço/Dnit 15/2010.  
1.9. O Sr. Joaquim Guedes Martins Neto, ex-Superintendente do Dnit/CE, argumenta, ainda, que não pode ser responsabilizado no presente processo, pois o fato que ensejou a irregularidade não poderia ser a ele atribuído, por não estar sob a competência do ex-gestor.
Alega a ausência de responsabilidade em razão da sua posição hierárquica. Manejou os argumentos conforme detalhado abaixo:
	a) na condição de Superintendente do Dnit/CE, não haveria como tomar conhecimento da ocorrência de serviços de manutenção em pequenos trechos da rodovia BR 116, com intervalos inferiores a um mês, que seriam posteriormente restaurados. Nesse sentido alega que nem mesmo os setores (Serviço de Engenharia e Medições) mais próximos da execução dos reparos e da obra de restauração conseguiram identificar a sobreposição, ademais, não teria havido qualquer alerta do fiscal do contrato a respeito da irregularidade;
	b) carece de lógica atribuir ao gestor máximo da autarquia no estado a responsabilidade pela sobreposição dos serviços do contato 508/2009 com os contratos 410/2009 e 607/2009, uma vez que exigiria a conferência de todas as sessenta medições mensais dos aproximados sessenta contratos vigentes na superintendência, bem como a análise e "comparações de medições de contratos de manutenção com contratos de restauração". 
	c) as responsabilidades das atividades descritas não estariam na sua esfera de competência e sim adstritas ao fiscal do contrato, engenheiros do serviço de engenharia e do setor de medição e não ao Superintendente do Dnit/CE;
	d) explica que, nos termos das normas do Dnit, vigente à época, foi nomeado fiscal para fiscalização do contrato 508/2009, em relação aos contratos 410/2009 e 607/2009 foram contratadas empresas supervisoras contratadas para a tarefa, além disso, havia a verificação por fiscal dos quadros do Dnit. Assim, as obras de restauração tinham um fiscal do Dnit e duas empresas qualificadas e contratadas para a supervisão das obras de restauro da BR 116 no Ceará, não competindo ao Superintendente do Dnit/CE a fiscalização e supervisção in loco dos contratos;
	e) caberia as empresas supervisoras a detecção de anomalias na execução e a imediata comunicação ao fiscal do contrato para adoção das providências, na ausência das notificações não haveria como o Superintendente localizado há mais de 300 km dos trechos a serem supervisionados (BR 116 - CE/ Kms. 314,70 a 546,70) adotar qualquer medida a respeito das medições efetuadas;
	f) no sentido das alegações expostas nas alíneas anteriores, cita os Acórdãos 3247/2013-TCU-Plenário e 2337/2015-TCU-Plenário proferidos em situações idênticas ao do exame em questão e nos quais se reconheceu a impossibilidade do ora recorrente fiscalizar as medições e rever os atestos dos fiscais dos contratos;
	g) alega que o recorrente foi condenado em razão "da superposição de serviços de conservação e de restauração em um mesmo período e para um mesmo trecho", todavia a "definição/programação mensal dos serviços é responsabilidade do Fiscal do Contrato que está diariamente na obra, conhece em detalhes o trecho da obra e suas reais necessidades, não cabendo ao Recorrente, com as inúmeras atribuições de Superintendente da Autarquia Federal e distante mais de 300 quilômetros da obra, elaborar a programação mensal e muito menos fiscalizar essa execução";
	h) discorre que cumpriu fielmente as disposições normativas do Dnit (Norma 097/2007 - PRO e art. 4º da Instrução de Serviço 01/2010) , bem como do art. 67, §§1º e 2º, da Lei 8.666/93, ao nomear fiscal para os contratos;
	i) descreve o processo interno no Dnit, destacando que a aprovação dos serviços executados, pelo fiscal do contrato, é realizada com base no relatório da medição, no qual se atesta os quantitativos e a qualidade dos serviços executados. Aprovados os serviços e valores, o documento é enviado aos setores de engenharia e a seção de medição. No caso sob exame, não foi detectada a superposição dos serviços de conservação e restauração nas 3ª e 6ª medições, fato, somente, apontado pelo laudo de perícia criminal da Polícia Federal. Dessa forma, não haveria como o recorrente ter ciência da irregularidade;
Nesse sentido, argumenta que quem deveria analisar a urgência da execução dos serviços, a trafegabilidade e a segurança da rodovia e se a intervenção para a conservação fosse antieconômica deveria ser o fiscal do contrato por estar mais próximo da realidade e da situação da rodovia, não havendo como atribuir a responsabilidade ao Superintendente do Dnit/CE distante mais de 300 km. Cita, por fim, o Acórdão 1989/2013 (não indicado o colegiado) que teria afastado a responsabilidade do Superintendente do Dnit/MT por suposta falha na fiscalização de medições.
No recurso do Sr. José Wanks Meireles Sales, ex-chefe do serviço de engenharia do Dnit/CE, defende-se a isenção de sua responsabilidade, uma vez que atuou apenas "em aspectos formais dos processos de medição, dissociados de qualquer juízo de mérito ou de efetiva responsabilidade pela fiscalização dos serviços, o que por si só lhe isenta de responsabilização pelos atos do Fiscal do contrato e da autoridade administrativa, responsável pela gestão do DNIT/CE, na época dos fatos". 
Sustenta a tese argumentando que:
a) em diversos processos sob apuração deste Tribunal, o chefe do serviço de engenharia do Dnit/CE sequer foi chamado aos autos para apresentar qualquer justificativa, o que indica a ausência de responsabilidade do ocupante do cargo;
b) atuou nos estritos limites do cargo e não cometeu qualquer infração;
c) houve inversão dos princípios de direito ao se afirmar que inexistem elementos capazes de caracterizar a boa-fé do responsável ao passo que, na inexistência de provas concretas, o correto seria reconhecê-la;
d) há ilegalidade na imputação do débito solidário no valor de R$ 1.742.184,96, caso rejeitadas as defesas o valor deveria ser de R$164.120,35, "quantia essa que, apesar de indevida, é substancialmente inferior";
e) o MP-TCU pugnou pelo afastamento das imputações por inexistir comprovação de irregularidades, assim como reconhecido pelo MPF e pelo Poder Judiciário na ação penal movida perante a 32ª Vara Federal.
Análise:
Permite-se, antes do exame do mérito, rememorar trechos do voto condutor do acórdão recorrido que deixaram expostos os fundamentos para a condenação dos recorrentes.
A priori vale destacar que, de fato, o acórdão condenatório não verificou ilegalidade na execução simultânea dos contratos ora sob análise, verbis:
14. Ao passar ao mérito, em linha com as conclusões da Secex/CE e do MPTCU, devo reconhecer que a contratação concomitante de atividades de conservação e restauração rodoviária, por si só, não configura irregularidade.
15. Há diferença técnica significativa entre as duas classes de intervenção. Conceitualmente, a conservação, que pode ser classificada como rotineira, periódica ou de emergência, é o conjunto de operações destinado a manter as características técnicas e operacionais da rodovia. Por sua vez, a restauração tem viés mais estruturante, pois abrange intervenções voltadas a restabelecer o perfeito funcionamento da rodovia.
16. Também é relevante considerar que, no caso em exame, há evidências de que as más condições da rodovia levavam à necessidade tanto dos serviços de conservação quanto de restauração no trecho cearense da BR-116. Adicionalmente, a incerteza quanto à disponibilidade orçamentária dos contratos de restauração recomendava a permanência das atividades de conservação do contrato 508/2009.
17. A autorização para execução concomitante, em um mesmo segmento, de contratos de manutenção e de restauração acabou formalizada pelo Dnit por meio da Instrução de Serviço/DG-Dnit 15/2010. Algumas exigências, no entanto, foram estabelecidas pelo normativo (destaques acrescidos) :
 (i) nos segmentos onde a pista já foi restaurada, a conservação deverá se limitar aos serviços relativos à faixa de domínio, e demais serviços referentes à desobstrução e limpeza dos dispositivos de drenagem superficial e OAC, não sendo permitida em hipótese alguma a execução de serviços nas pistas de rolamento; 
 (ii) nos segmentos com contratos de construção ou restauração, e que ainda não foram objeto das intervenções programadas, os serviços de conservação poderão ter sua execução plena (sem restrição) , desde que estes se limitem a proporcionar boa trafegabilidade e segurança à Rodovia até o início das atividades relativas aos outros contratos;
 (iii) os contratos de conservação não deverão executar serviços já previstos nos contratos de construção ou de restauração, restringindo-se àqueles essenciais a manter a trafegabilidade da Rodovia;
 (iv) a execução de serviços rodoviários em contratos simultâneos deverá ser acompanhada de memória dos serviços e das intervenções efetuadas em cada contrato, com respectivos relatórios fotográficos com datas, e cronograma das intervenções registradas no diário de obras.
18. E é exatamente o descumprimento de algumas dessas condições que permitiu a ocorrência de dano ao erário.
Após afastar as conclusões e manifestações da CGU e da unidade técnica desta Corte e de divergir parcialmente do parecer do MP-TCU, concluiu a Ministra-Relatora, com fundamento nos trabalhos da Polícia Federal (Laudo 120/2012-SETEC/SR/DPF/PB - peça 39, p. 46) , que a sobreposição dos serviços apontados na perícia configurou ato antieconômico que causou prejuízo ao erário de R$ 164.120,35, verbis:  
19. Embora, por um lado, concorde com o MPTCU no sentido de que as impugnações feitas pela Controladoria-Geral da União em seu Relatório de Demandas Especiais Consolidado, acolhido pela Secex/CE, não apresentam evidências suficientes para caracterização do prejuízo de R$ 2.999.277,36, por outro lado, constato que são robustas as provas de dano ao erário apontadas pela Polícia Federal.
20. Com vistas à instrução de inquérito policial, e para aferir as constatações da CGU, a Polícia Federal realizou perícia técnica e avaliou a execução concomitante dos contratos 508/2009 (conservação) , 410/2009 (restauração) e 607/2009 (restauração) na BR-116/CE. Constatou, conforme registrado no Laudo 120/2012-SETEC/SR/DPF/PB (peça 39, p. 46) , irregularidades devidas à superposição de serviços de conservação e de restauração, em período próximo e para um mesmo trecho, que causaram prejuízo ao erário de R$ 164.120,35, a preços de junho de 2008.
21. De forma geral, dois aspectos foram centrais na análise pericial: (i) cotejo da cronologia das medições dos serviços de conservação da pista (contrato 508/2009) com as dos serviços de reciclagem de base executadas por meio dos contratos 410/2009 e 607/2009; e  (ii) exame das medições do contrato 508/2009 de serviços de tapa-buraco, remendo profundo ou correção de defeitos no trecho situado entre os km 424,9 e 546,7, haja vista que este segmento já havia sido todo recuperado por ocasião da execução de serviços dos contratos 410/2009 e 607/2009.
22. Consoante gráfico reproduzido no laudo pericial (peça 39, p. 69/70) , nas 3ª e 6ª medições do contrato 508/2009 há serviços indevidamente computados, com sobreposição injustificada de conservação e restauração e consequente pagamento irregular. Trata-se, essencialmente, da medição de serviços de tapa-buraco e de correção de defeito na pista de rolamento em segmentos que, no mesmo período, foram submetidos à reciclagem de base a partir dos contratos 410/2009 e 607/2009.
23. Vale registrar que foram verificadas insuficiências em registro, discriminação e documentação de diversas medições, mas tais falhas não foram levadas ao cálculo do prejuízo causado aos cofres públicos. Medições genéricas, portanto, que não indicavam com precisão os locais de cada intervenção, foram excluídas das análises de sobreposição de serviços, o que denota conservadorismo na estimativa do dano ao erário. 
24. E esse conservadorismo no cômputo do débito, especialmente motivado por falhas nos registros do Dnit, é conclusão imediata ao se verificar o potencial conflito técnico dos serviços atestados em medições do mesmo período nos contratos 508/2009, 410/2009 e 607/2009. Em dezembro de 2009 e nos dois meses seguintes, por exemplo, as medições dos ajustes de restauração (410/2009 e 607/2009) computaram quantidades significativas de reciclagem de pavimento asfáltico, enquanto o contrato de conservação (508/2009) também apresentou importantes volumes de tapa-buraco e remendo profundo. 
25. Embora divirja do MPTCU acerca da comprovação do débito nestes autos, tenho por pertinentes os destaques feitos em seu parecer sobre as dificuldades do Dnit para implementação de critérios adequados de comprovação dos serviços de manutenção rodoviária. 
26. O Ministério Público lembrou que, por meio do acórdão 829/2004-Plenário, o Tribunal determinou ao Dnit, na execução dos contratos de conservação e restauração rodoviária, exigir, como condição para pagamento das medições, a especificação dos quantitativos medidos em relatório de fiscalização que identificasse, com precisão de centenas de metros, os trechos concernentes aos serviços efetuados, acompanhado por arquivo de fotos digitais, datadas, da situação antes e depois da realização dos serviços, nas quais, sempre que aplicável, deveria estar enquadrado o marco quilométrico, de forma a registrar inequivocadamente a realização das atividades.
27. Nada obstante, quando avaliou o descumprimento daquela determinação em processo específico, o TCU, por meio do acórdão 1.841/2016-Plenário, afastou a responsabilização dos agentes públicos ao reconhecer a inexistência de estrutura suficiente nas unidades locais do Dnit. Por isso, ponderou o MPTCU que a ausência de observância dos critérios estabelecidos no acórdão 829/2004-Plenário não poderia servir de fundamento para afastar a execução dos serviços de manutenção do contrato 508/2009.
28. Com efeito, as falhas na sistematização e no detalhamento das medições do Dnit/CE não permitem, por si sós, o cômputo dos serviços relacionados como prejuízo ao erário. Até porque, no caso em exame, segundo registrado no laudo pericial, não há evidências de inexecução contratual.
29. De toda forma, ainda que tais ponderações permitam afastar o dano inicialmente calculado no Relatório de Demandas Especiais Consolidado da antiga CGU, acolhido pela Secex/CE, não permitem elidir o débito comprovado por perícia da Polícia Federal, no valor histórico de R$ 164.120,35.
Observa-se, portanto, sem margens a dúvidas, que a condenação teve como fundamento o Laudo 120/2012-SETEC/SR/DPF/PB (peça 39) . A parte do laudo em que detalha a sobreposição dos serviços está descrita na peça 39, p. 67-70. 
Do detalhamento da perícia criminal (peça 39, p. 67-70) e das suas conclusões (peça 39, p. 71-73) destacam-se dois pontos para formação do juízo de mérito nesta instrução. 
O primeiro refere-se à ausência de inexecução contratual, pois não foi constatado qualquer serviço pago que não teria sido executado. Não há evidências de medições e faturamento de serviços de manutenção (contrato 508/2009) após a restauração dos trechos rodoviários. Os serviços nos trechos que sofreram manutenção foram realizados antes da restauração do trecho que correspondeu aos kms 424,90 a 546,70 da rodovia BR 116/CE. Logo, não há inexecução contratual, mas sobreposição de serviços que teria ocasionado o ato antieconômico apenado por esta Corte.
A segunda questão refere-se à forma como se identificou a sobreposição dos serviços. Na concepção dos peritos criminais, "só se pode considerar irregular a medição de serviços de conservação da faixa de rolamento (tapa-buraco, remendo profundo e correição de defeitos) quando os mesmos forem executados simultaneamente (dentro do mesmo mês) aos serviços de recuperação da pista".
Nessa perspectiva, os peritos definiram o lapso temporal inferior a um mês para estabelecer o que seriam serviços sobrepostos. Dessa forma, apontaram como irregulares os serviços identificados na tabela da peça 39, p. 70. Tal opinião foi ratificada pelo acórdão recorrido e serviu de fundamento para a imputação do débito. 
Verifica-se, portanto, que o fato a ser analisado é a execução de serviços de manutenção da rodovia BR 166 (trechos entre os kms 424,90 a 546,70) sobrepostos à restauração, considerando a sobreposição como o lapso temporal inferior a um mês.
No caso sob exame, não se constatou afronta a norma legal, não há inexecução contratual, nem ofensa à disposição legal ou regulamentar. O normativo aplicável, Instrução de Serviço/DG-Dnit 15/2010, não impõe qualquer limitação temporal para a execução concomitante de serviços de conservação e restauração. 
Uma vez mais, o prazo definido (menos de um mês) decorreu do juízo de razoabilidade dos peritos criminais, o qual foi ratificado por esta Corte, mas não está definido em leis ou normativos. Trata-se, portanto, de juízo de razoabilidade e não parâmetro legal ou normativo.
É importante mencionar, embora não vincule esta Corte, que na Ação Penal 0011670-52.2013.4.05.8100 - 32ª Vara Justiça Federal do Ceará (peça 364, p. 35) o julgador, em consonância com a manifestação do MPF que atuou na persecução criminal, afastou qualquer irregularidade acerca da execução dos dois contratos no interregno de um mês, verbis:
2) Quanto à possibilidade de execução dos serviços de Conservação e de Restauração dentro de um mesmo mês, conforme indicou o MPF que teria ocorrido na 3ª e 6ª medições do Contrato nº 508/2009, acolho as posteriores razões do MPF, em sede de alegações finais, nas quais este passou a reconhecer que, de acordo com o item da Instrução Normativa nº 15/2010 do Dnit, os serviços de conservação poderiam ter sua execução plena, sem restrições, desde que se limitassem a proporcionar boa trafegabilidade e segurança à rodovia até o início das atividades relativas aos outros contratos, como o de restauração: não havendo assim, um critério temporal definido nas normas relativas aos serviços do Dnit que impedisse a execução das atividades de restauração após serviços de conservação, vez que este últimos serviços se faziam necessários para que se proporcionasse boa trafegabilidade e segurança à rodovia, não configurando, portanto, irregularidade a execução de serviços de conservação e restauração no mesmo trecho de rodovia no intervalo de 1 (um) mês.
Neste contexto fático e jurídico, impõe-se a absolvição dos acusados, tendo em vista que os fatos narrados não constituem crime. A rigor, os acusados agiram diante dos parâmetros técnicos e normativos, de modo que assim o fizeram conforme o direito. (grifos acrescidos) .  
A sentença, após examinar e transcrever fragmentos do Laudo 120/2012-SETEC/SR/DPF/PB, deixou registrado, de modo expresso, que a atuação dos agentes do Dnit/CE ocorreu nos estritos "parâmetros técnicos e normativos, de modo que assim o fizeram conforme o direito". Expressou-se ainda a inexistência de qualquer restrição temporal a execução concomitante dos contratos. 
O MPF, que atuou na ação penal informada acima, também entendeu pela inexistência de irregularidades e de qualquer atuação desautorizada no caso sob comento.
No mesmo sentido, o MP-TCU (peça 366, p. 7-8) ao se manifestar nos presentes autos deixou assentado, verbis:
É certo que não é admissível fazer um remendo num segmento de trecho rodoviário e na semana seguinte restaurar aquele mesmo segmento, por ferir o dever de planejamento e o uso racional do dinheiro público. Ocorre que essa situação irregular requer a demonstração probatório no processo. É necessário consignar que não há qualquer informação na instrução de mérito acerca dos segmentos da rodovia que foram objeto de restauração, nem mesmo daqueles que foram objeto de manutenção, nem ainda o mês em que os serviços teriam sido realizados, de modo a indicar quais seriam os trechos em que supostamente teria havido duplicidade ou o desperdício.
 (...) 
Diante de tudo o que se expôs neste parecer, somos levados a nos posicionar pelo acatamento das alegações de defesa dos responsáveis, com o julgamento pela regularidade com ressalva das contas dos responsáveis arrolados neste feito.
Sem adentrar em possíveis vícios da citação, a nosso sentir, para caracterizar a irregularidade dos serviços de manutenção do contrato 508/2009, é insuficiente a determinação do lapso temporal inferior a um mês, somente com base no juízo de razoabilidade de quem está a decidir. Além do reduzido interregno de tempo haveria que se demonstrar a desnecessidade da intervenção, por óbvio que associada ao prazo. 
Não é difícil imaginar que a situação caótica de conservação da BR 116, comprovada nos autos, justifique intervenções pontuais, em intervalo inferior a um mês, em trechos a serem restaurados. Pode-se pensar na situação hipotética de uma cratera a impedir o tráfego, ou quantidades relevantes de buracos em trechos, cujo tráfego seria extremamente intenso e requisitasse a pronta e urgente atuação do poder público. 
A comprovação dos serviços desnecessários, considerando a posterior restauração dos trechos da rodovia BR 116 (kms 424,90 a 546,70) , caberia ao órgão de acusação. Nem mesmo o MPF na ação penal após oitiva de testemunhas de acusação na Ação Penal 0011670-52.2013.4.05.8100 obteve êxito na verificação. Tanto é que opinou no processo judicial pela inexistência de irregularidade. 
Para se apenar os gestores, no âmbito desta Corte de Contas, haveria que se ter elementos de convicção que demonstrassem que a intervenção (manutenção da rodovia) , de fato, se mostrou desnecessária e não somente a definição do interregno temporal. 
Nesse sentido, a produção da prova caberia a esta Corte de Contas. Nas ações de controle externo tem entendido esta Corte que em processos de auditoria, o ônus da prova sobre ocorrências consideradas ilegais cabe ao TCU (v.g. Acórdão 1522/2016, 721/2016, todos do Plenário) . 
Nos processos de fiscalização do TCU, a distribuição do ônus probatório segue a disciplina do art. 373 da Lei 13.105/2015 (CPC) , aplicada às peculiaridades da atividade de controle externo, competindo à unidade técnica do Tribunal demonstrar os fatos apurados nas fiscalizações, mediante a juntada das evidências que os suportam. O fato a ser demonstrado seria a desnecessidade da manutenção da BR 166, uma vez que o trecho seria posteriormente restaurado. Não basta a definição do lapso de um mês para se dizer que todas as intervenções pontuais neste período seriam desnecessárias e, portanto, causariam prejuízos ao erário. Nesse sentido, cabeira à fiscalização do Tribunal o ônus de demonstrar que as manutenções foram desnecessárias e caracterizaram falta de planejamento.  
Entende-se subsistir dúvidas suficientes para se afirmar acerca da desnecessidade das intervenções ou mesmo que se tratou de falta de planejamento da autarquia e que, por isso, houve prejuízo ao erário. Para a imputação do débito não poderia haver dúvidas de que as intervenções de manutenção seriam dispensáveis, tendo em vista a posterior restauração, o que não restou demonstrado nos autos. 
Conforme já apontado, não há restrição legal ou normativa referente ao prazo, questão afirmada e reiterada na sentença judicial que julgou a ação penal respondida pelos recorrentes. 
Outro fator que milita a favor dos gestores refere-se ao risco da ocorrência de graves acidentes, o que poderia, na visão dos agentes públicos, justificar a manutenção, ainda que o trecho fosse posteriormente restaurado. Não é difícil prever que se ocorresse algum tipo de acidente de maior repercussão ou relevância, causando prejuízo à integridade física ou mesmo significativa lesão econômica aos usuários, o gestor que tenha deixado de agir, por conta de uma futura restauração, poderia vir a ser responsabilizado nas diversas esferas competentes. 
A decisão no sentido de realizar ou não a manutenção de trecho a ser restaurado no período de trinta dias, de fato, não se mostra direta e trivial, por isso na existência de dúvida razoável, o benefício da dúvida opera a favor de quem tomou a decisão, em razão do princípio constitucional da presunção da inocência, cabendo a parte sancionadora o ônus da prova e de demonstrar a inadequação da intervenção pontual. 
Dessa forma, data maxima venia ao deliberado nestes autos, todavia em linha com o decidido na Ação Penal 0011670-52.2013.4.05.8100 - 32ª Vara Justiça Federal do Ceará (peça 364, p. 35) , com a manifestação do MPF que operou nos mencionados autos criminais, com o pronunciamento do MP-TCU nos presentes autos administrativos, com a existência de dúvida razoável sobre a necessidade ou não das intervenções pontuais nos trechos entre os kms 424,90 a 546,70 da rodovia BR 116, com a inexistência de previsão legal ou normativa que impossibilite a manutenção em prazo inferior a um mês, entende-se que se não houver comprovação da irrazoabilidade, fundada em critérios objetivos, bem como a ausência da necessidade da manutenção, não há como atribuir aos gestores a responsabilidade por ato antieconômico respaldado tão somente no juízo subjetivo de razoabilidade, pois há que haver para a imputação do débito, a comprovação do descumprimento da baliza normativa, o que não se vislumbra na espécie. 
Com relação às alegações acerca das ausências de responsabilidade e à individualização das condutas e responsabilidades dos gestores, entende-se que como não se comprovou o ato irregular, qual seja, a identificação exata e a demonstração da desnecessidade da manutenção do trecho, não há como sequer identificar condutas, ato de gestão, que tenha dado causa a irregularidade. Nesse sentido, se não há irregularidade, não há que se falar em conduta irregular.
Por outro lado, se prevalecer a tese do ato antieconômico a individualização das condutas se torna relevante. É importante frisar que houve uma decisão que determinou a execução da manutenção em trechos da BR 116 sem que ela fosse necessária. A nosso sentir, é imprescindível que se identifique na hierarquia do Dnit exatamente quem foi o responsável pela deliberação que ocasionou a prática do ato antieconômico.
O próprio MP-TCU (peça 366, p.4) já alertava na ausência da devida identificação da irregularidade e por consequência da conduta desautorizada, verbis: 
É necessário consignar que não há qualquer informação na instrução de mérito acerca dos segmentos da rodovia que foram objeto de restauração, nem mesmo daqueles que foram objeto de manutenção, nem ainda o mês em que os serviços teriam sido realizados, de modo a indicar quais seriam os trechos em que supostamente teria havido duplicidade ou o desperdício.
Em apertada síntese, exige-se para a caracterização da responsabilidade subjetiva do agente nesta Corte de Contas todos os elementos típicos da irregularidade (fato punível e culpável) . 
Para que o fato seja punível, devem estar caracterizados os seguintes pressupostos: (a) identificação do fato punível e qualificação do agente; (b) conduta comissiva ou omissiva e antijurídica, perfeitamente individualizada; (c) resultado, existência de dano ou infração a norma legal, regulamentar ou contratual ou, ainda, a desatendimento ou descumprimento de determinação desta Corte de Contas; (d) nexo de causalidade entre a ação e a ilicitude verificada; (e) dolo ou culpa, em sentido amplo, do agente. 
Por sua vez, a culpabilidade compõe a estrutura da irregularidade, e consiste: (a) na existência ou não de excludentes; (b) no juízo de reprovabilidade extraído da análise de como os agentes se posicionaram e contribuíram para o fato, pois não há irregularidade sem reprovação. 
Importante mencionar que a caracterização da irregularidade em sua plenitude (identificação de todos os elementos típicos) deve preceder a defesa, em outras palavras, devem constar da citação do agente, sob pena de ofensa ao contraditório e a ampla defesa e a nulidade do decisum.
Observa-se da atenta leitura destes autos que somente no voto da Ministra-Relatora restou estabelecido o lapso temporal de um mês e a definição do ato antieconômico.
Dessa forma, não é possível, por exemplo, a apenação do fiscal do contrato que caso tenha atuado tão somente nos limites da sua responsabilidade e não participado de qualquer decisão acerca da realização da manutenção, tampouco da empresa que tinha um contrato com o Dnit e foi demandada a executar serviço previsto contratualmente. A responsabilização do fiscal somente seria possível se identificada conduta dele que tenha contribuído para a decisão que desencadeou a prática do ato antieconômico. 
Entende-se, portanto, que é imprescindível a investigação acerca de quais foram os serviços antieconômicos executados e quem efetivamente ordenou a sua execução. 
Tais questões não constaram de forma específica das citações, logo, caso se prevaleça a tese do ato antieconômico há que se identificar quais os trechos sofreram manutenção de forma desnecessária e os agentes que ordenaram a execução. 
Dessa forma, no caso de se entender que houve a prática de ato antieconômico deve o decisum ser declarado nulo, retornando os autos à unidade técnica de origem para que se investigue quais os trechos que sofreram intervenção desnecessária e os agentes que ordenaram a manutenção.
CONCLUSÃO
Das análises anteriores, conclui-se que:
a) não há a nulidade levantada, uma vez que o nome da advogada foi publicado na pauta de julgamento que precedeu o acórdão recorrido; 
b) não há a nulidade aventada, pois no acórdão recorrido foram afastados os questionamentos acerca da atuação do órgão de controle interno;
c) não há, nos presentes autos, comprovação inequívoca da ausência de necessidade nas intervenções pontuais ocorridas entre os kms 424,90 a 546,70 da rodovia BR 116 que determine a ocorrência de ato antieconômico, não bastando a definição de lapso temporal inferior a um mês. O entendimento alinha-se ao decidido na Ação Penal 0011670-52.2013.4.05.8100 - 32ª Vara Justiça Federal do Ceará (peça 364, p. 35) , na manifestação do MPF que operou nos mencionados autos criminais, bem como no pretérito pronunciamento do MP-TCU nos presentes autos administrativos.
Com base nessas conclusões, propõe-se dar provimento ao recurso.
INFORMAÇÕES ADICIONAIS
Verifica-se que os argumentos trazidos pelos recorrentes aproveitam aos demais apenados nos itens 9.1. 9.2. e 9.3, logo, em razão da presença de circunstâncias objetivas (ausência de comprovação da irregularidade pela qual os jurisdicionados foram condenados em solidariedade) os efeitos do provimento do recurso devem ser estendidos aos outros responsabilizados, nos termos do art. 281 do Regimento Interno.
PROPOSTA DE ENCAMINHAMENTO
Ante o exposto, com fundamento nos arts. 32, I e 33, da Lei 8.443/92 c/c o art. 285, caput, do RI-TCU, submetem-se os autos à consideração superior, propondo-se:
Conhecer dos recursos e, no mérito, dar-lhes provimento para:
a.1) julgar regulares com ressalva as contas de Deusimar Bezerra Lima, José Wanks Meireles Sales, Joaquim Guedes Martins Neto e da empresa Delta Construções S.A.;
a.2) em consequência, tornar sem efeito o débito e as multas objetos dos itens 9.2 e 9.3 do acórdão recorrido;
b) dar ciência do acórdão que for prolatado à recorrente e aos demais interessados, ressaltando-se que o relatório e o voto que o acompanharem podem ser consultados no endereço www.tcu.gov.br/acordaos, no dia seguinte ao de sua oficialização. 
2.	O Ministério Público junto ao TCU, representado nos autos pelo Procurador Marinus Eduardo de Vries Marsico, acompanhou as propostas da Serur, nos seguintes termos:
Examinam-se nesta oportunidade os recursos de reconsideração interpostos por Joaquim Guedes Martins Neto e José Wanks Meireles Sales contra o Acórdão 1109/2018-TCU-Plenário, por meio do qual o TCU julgou irregulares as contas dos ora recorrentes e de outros agentes, imputando-lhes débito solidário e cominando multa individual. 
A Serur propõe o conhecimento dos apelos, para, no mérito, dar-lhes provimento, julgando as contas regulares com ressalva, na forma proposta na peça 409.
Na etapa processual anterior, manifestamo-nos nos autos, em extenso parecer (peça 366) , em linha divergente do encaminhamento proposto pela unidade técnica que era de imputação de débito no montante original de cerca de 3 milhões de reais. Na referida peça, declinamos as várias razões de nossa divergência, entre as quais as fragilidades de conjunto probatório e da própria instrução técnica, que formavam um conjunto que nos impedia a convicção da existência de débito, levando-nos a opinar pela regularidade com ressalva das contas dos responsáveis arrolados no feito.
A eminente Relatora, em seu qualificado Voto, acolheu vários argumentos que apresentamos, concluindo, porém, haver elementos a amparar a condenação por valor substantivamente inferior ao proposto pela então Secex/CE, resultando na imputação de débito no montante aproximado de R$ 164 mil, nos termos da deliberação condenatória.
Nesta fase, entendemos que os recorrentes trouxeram aos autos razões bastantes para o provimento do recurso, conforme a análise empreendida pelo auditor, que contou com o aval de seus superiores hierárquicos, razão pela qual manifestamos aquiescência à proposta formulada pela Secretaria de Recursos.
	É o relatório.

8.1. Maria Glaucia Morais de Oliveira (16721/OAB-CE) e outros, representando José Wanks Meireles Sales.  
8.2. Helio das Chagas Leitao Neto (7855/OAB-CE) e outros, representando Joaquim Guedes Martins Neto.  
8.3. Renato Rissato Veloso (21943/OAB-PE) e outros, representando Delta Construções S.A.  
8.4. Clauver Renne Luciano Barreto (16.641/OAB-CE) e outros, representando Deusimar Bezerra Lima.

Procurador Marinus Eduardo De Vries Marsico.

TOMADA DE CONTAS ESPECIAL. IRREGULARIDADES EM CONTRATOS DO DNIT/CE. SIMULTANEIDADE ENTRE CONTRATOS DE CONSERVAÇÃO E RESTAURAÇÃO RODOVIÁRIA NA BR-116. SOBREPOSIÇÃO DE SERVIÇOS E PAGAMENTOS IRREGULARES. CONTAS IRREGULARES, DÉBITO E MULTA. RECURSO DE RECONSIDERAÇÃO. CONHECIMENTO. RAZÕES RECURSAIS SUFICIENTES PARA ALTERAR O MÉRITO DO JULGADO. PROVIMENTO DO RECURSO.

TOMADA DE CONTAS ESPECIAL (TCE)

Secretaria de Recursos (SERUR); Secretaria de Controle Externo de Tomada de Contas Especial (SecexTCE).

Trato, nesta fase processual, de recursos de reconsideração interpostos por Joaquim Guedes Martins Neto, ex-Superintendente do Departamento Nacional de Infraestrutura de Transportes no estado do Ceará (Dnit/CE) , e por José Wanks Meireles Sales, ex-chefe do serviço de engenharia da mesma entidade, em face do Acórdão 1109/2018-TCU-Plenário. 
Por meio dessa decisão, o TCU julgou irregulares as contas dos dois recorrentes e de dois outros agentes, o Sr. Deusimar Bezerra Lima e a empresa Delta Construções S.A., condenando-os, solidariamente, ao pagamento do débito apurado, além de lhes ter aplicado multas individuais.
A condenação é decorrente de indícios de irregularidades relacionados à execução simultânea de contratos de conservação e de restauração de pavimentos rodoviários, com uma possível superposição de serviços entre eles, em um mesmo período e para um mesmo trecho, tendo como consequência prejuízo ao erário. 
Essa mencionada sobreposição teria ocorrido entre os serviços executados por meio do contrato 508/2009, firmado entre o Dnit e a Delta Construções S/A, para realização de obras de conservação em trecho cearense da BR-116, e os serviços executados por meio dos contratos 410/2009 e 607/2009, firmados para a realização de obras de restauração em segmentos rodoviários já abrangidos pelo contrato 508/2009.
Após analisar a peça recursal, a Secretaria de Recursos (Serur) e o Ministério Público junto ao TCU (MPTCU) propõem, em seus pareceres, conhecer os recursos de reconsideração, para, no mérito, conceder-lhes provimento. Sugerem ainda aproveitar os argumentos dos recorrentes aos demais apenados, por considerarem afastada a irregularidade que ensejou as condenações (peças 409-412) .
Ambos concordam que não há nos autos comprovação inequívoca da ausência de necessidade nas intervenções pontuais ocorridas entre os kms 424,90 a 546,70 da rodovia BR 116 que determine a ocorrência de ato antieconômico. Ponderam que não há previsão legal ou normativa que impossibilite a execução de obras de manutenção e conservação em prazo inferior a um mês, critério esse utilizado pela perícia criminal para o cálculo do débito, consoante detalharei adiante.
Desse modo, a Serur e MPTCU entendem que, em não havendo comprovação da irrazoabilidade dos serviços, fundada em critérios objetivos, "não há como atribuir aos gestores a responsabilidade por ato antieconômico respaldado tão somente no juízo subjetivo de razoabilidade [critério adotado pela perícia], pois há que haver para a imputação do débito, a comprovação do descumprimento da baliza normativa, o que não se vislumbra na espécie".
II
De pronto, reitero o exame preliminar de admissibilidade, por meio do qual foram conhecidos os recursos interpostos, com efeito suspensivo dos itens 9.1, 9.2, 9.3 e 9.5 do Acórdão 1109/2018-TCU-Plenário, em relação aos recorrentes (peça 404) .
No tocante ao mérito, acompanho as propostas uníssonas da Serur e do MPTCU de conceder provimento aos recursos interpostos e adoto suas análises como minhas razões de decidir.
Antes de adentrar na discussão, esclareço que os serviços de conservação são aqueles destinados a manter as características técnicas e operacionais da rodovia, enquanto os serviços de restauração tem viés mais estruturante, pois abrangem intervenções voltadas a restabelecer o perfeito funcionamento da rodovia.
Assim sendo, em tese, o ideal seria não realizar serviços de conservação em trechos para os quais estão programados serviços de restauração, sob pena de desperdício de recursos.
Os recorrentes reclamam a regularidade dos serviços prestados no âmbito dos contratos 508/2009, 410/2009 e 607/2009. Afirmam que a execução simultânea dos acordos se deveu "à urgência das intervenções reparadoras e à dificuldade relacionada ao contingenciamento dos recursos para a plena execução dos contratos de restauração".
Argumentam que, em conformidade com a Instrução de Serviço/DG-Dnit 15/2010, não há qualquer restrição temporal à execução concomitante de conservação e restauração, desde que a execução dos serviços tivesse o objetivo de permitir a boa trafegabilidade e segurança à rodovia, e que teria sido esse o objetivo das poucas intervenções realizadas. Cabe-lhes razão em parte. 
Para o cálculo do débito apurado, a Polícia Federal avaliou a execução concomitante dos contratos 508/2009 (conservação) , 410/2009 (restauração) e 607/2009 (restauração) na BR-116/CE, conforme registrado no Laudo 120/2012-SETEC/SR/DPF/PB (peça 39, p. 46-79) . Foram constatadas irregularidades devidas à superposição de serviços de conservação e de restauração, em período próximo e para um mesmo trecho, que teriam causado suposto prejuízo ao erário de R$ 164.120,35, a preços de junho de 2008. Esse período próximo foi definido pela perícia como sendo um lapso temporal de um mês (peça 39, p.68) .
Dessa feita, não houve uma análise a respeito da real necessidade ou não dos serviços que foram executados e não há registro de inexecução contratual. A perícia limitou-se a analisar as planilhas de medições e encontrar os serviços coincidentes em cada trecho dentro desse intervalo definido de um mês, apontando-os como sobrepostos.
Todavia, nos normativos que tratam da matéria, não há a definição de um intervalo mínimo entre os serviços de manutenção e restauração em um mesmo trecho rodoviário. A única restrição é relativa ao objetivo do serviço e não ao prazo em que ele será prestado. De acordo com a Instrução de Serviço/DG-Dnit 15/2010:
 (i) nos segmentos onde a pista já foi restaurada, a conservação deverá se limitar aos serviços relativos à faixa de domínio, e demais serviços referentes à desobstrução e limpeza dos dispositivos de drenagem superficial e OAC, não sendo permitida em hipótese alguma a execução de serviços nas pistas de rolamento; 
 (ii) nos segmentos com contratos de construção ou restauração, e que ainda não foram objeto das intervenções programadas, os serviços de conservação poderão ter sua execução plena (sem restrição) , desde que estes se limitem a proporcionar boa trafegabilidade e segurança à Rodovia até o início das atividades relativas aos outros contratos;
 (iii) os contratos de conservação não deverão executar serviços já previstos nos contratos de construção ou de restauração, restringindo-se àqueles essenciais a manter a trafegabilidade da Rodovia;
 (iv) a execução de serviços rodoviários em contratos simultâneos deverá ser acompanhada de memória dos serviços e das intervenções efetuadas em cada contrato, com respectivos relatórios fotográficos com datas, e cronograma das intervenções registradas no diário de obras." 
Da leitura, conclui-se que os serviços já previstos em contratos de restauração podem ser executados por meio dos contratos de conservação, desde que se limitem a proporcionar boa trafegabilidade e segurança à rodovia, até o início das atividades relativas aos outros contratos.
Essa foi justamente a alegação dos responsáveis. De acordo com eles, o contrato de conservação foi usado em razão da urgência das intervenções, diante das más condições das rodovias, comprovadas pelas matérias jornalísticas da época (peça 39, p.95-101) , e em função do alegado contingenciamento dos recursos para a execução do contrato de restauração. Matéria da época registra que 83% da BR 116 não estava em boas condições.
Além disso, o montante dos serviços considerados irregulares corresponde a apenas 1,83% do valor inicial do Contrato 508/2009 (R$ 8.940.468,66) , o que demonstra a natureza de pequenas e pontuais intervenções executadas "para proporcionar a imediata e inadiável boa trafegabilidade e segurança neste trecho da rodovia".
Diante disso, acompanho o entendimento da Serur de que subsistem dúvidas para se afirmar acerca da desnecessidade das intervenções realizadas e que, por isso, houve prejuízo ao erário. Por outro lado, considero inviável a realização de tal verificação da real necessidade desses serviços no atual momento, transcorridos mais de dez anos. Por isso, posiciono-me por dar provimento aos recursos.
Esclareço que tal entendimento alinha-se ao decidido na Ação Penal 0011670-52.2013.4.05.8100 - 32ª Vara Justiça Federal do Ceará (peça 364, p. 35) , à manifestação do MPF que operou nos mencionados autos criminais, bem como ao pronunciamento do MPTCU nestes autos, quando do julgamento de mérito e nesta oportunidade.
Por fim, proponho aproveitar os argumentos dos recorrentes em favor dos demais apenados, de modo a estender os efeitos do provimento dos recursos a eles, em razão da existência de circunstância objetiva que os atingem, qual seja, ausência de comprovação da irregularidade pela qual foram condenados em solidariedade.
	Diante do exposto, VOTO para que seja adotada a minuta de deliberação que ora trago ao exame deste Colegiado.
TCU, Sala das Sessões Ministro Luciano Brandão Alves de Souza, em 10 de dezembro de 2019.
Ministro VITAL DO RÊGO 
Relator